臺灣臺中地方法院刑事判決　　九十四年度易字第四一二號
　　公　訴　人　臺灣臺中地方法院檢察署檢察官
　　被　　　告　丁○○
　　選任辯護人　林建宏律師
上列被告因詐欺案件，經檢察官提起公訴（九十三年度偵字第二
○九五九號），本院判決如下：
    主    文
丁○○連續意圖為自己不法之所有，以詐術使人將本人之物交付
，處有期徒刑捌月。
  　犯罪事實
一、丁○○已無資力，見林吳昭不識字，對事理判斷之能力不足
    ，認有機可乘，竟意圖為自己不法之所有，並基於概括之犯
    意，自民國九十一年七、八月間起，持自己所有已於八十七
    年三月九日，因借款而設定最高限額抵押權新台幣（下同）
    四百四十四萬元，予台灣土地銀行股份有限公司，又於八十
    七年十二月二十一日，因借款而設定第二順位最高限額抵押
    權新台幣三十六萬元，予中國信託商業銀行股份有限公司，
    顯見該不動產已為無擔保價值之土地（坐落台北縣土城市○○○段外藤寮坑小段一九三地號）及建物（坐落上揭地號土
    地上、建號：七八九五，門牌：土城市○○路○段七十三巷
    九弄九號五樓，總面積一一二點二三平方公尺）所有權狀原
    本（下稱系爭權狀），質押取信於林吳昭，使林吳昭誤以為
    獲有足夠之擔保而陷於錯誤，遂分別於九十二年三月間貸與
    六十萬元、於九十二年六月間貸與八十萬元、於九十二年九
    月二十三日貸與二百萬元，至九十三年六月二十六日共貸與
    三百四十萬元。詎料，丁○○除支付利息八萬元外，餘款均
    未償還。嗣於九十二年底，林吳昭之子丙○○前往中山地政
    事務所申請謄本，始悉丁○○所提供之上開土地、建物，已
    於九十二年五月二十三日經法院查封，而知受騙。
二、案經林吳昭之子丙○○訴由台灣台中地方法院檢察署檢察官
    偵查起訴。
　　理      由
一、訊據被告丁○○固坦承有前揭陸續向林吳昭借款，並提供所
    有之系爭權狀供質押之事實，惟辯稱：伊土地及建物被查封
    後，於九十二年十一月有告訴林吳昭，借錢當時容有足夠財
    產，並非已無資產，又伊借錢是要發給工人薪水及建築所用
    云云。經查：
（一）本件原係林吳昭對乙○○、戊○○（另案由台灣台中地方
      法院檢察署檢察官偵查後為不起訴處分，經再議後發回重
      新偵查仍為不起訴處分）提出告訴，稱係其二人借款，惟
      乙○○、戊○○到庭堅詞否認，並稱係被告丁○○所借，
      而被告到庭亦坦承係其所借，及有簽具三百四十萬元之「
      借貸證明」，該借貸證明上被告載明：「本人丁○○向林
      吳昭借三百四十萬元，前於九十二年三月借六十萬元、於
      九十二年六月借八十萬元、於九十二年九月二十三日借二
      百萬元，共計三百四十萬元，於今日九十三年六月二十六
      日於說明，並願償還借貸之金額，特立此據」。並有被告
      親自簽名、按指紋、並親自書寫身分證號碼於該借貸證明
      單上可證。雖林吳昭之子丙○○堅稱不認識被告，係乙○○、戊○○所借，然林吳昭業於九十三年七月七日過世，
      已無法令雙方對質，以明究係何人借款，但經綜合渠等所
      述，乙○○、戊○○夫妻二人與林吳昭係數十年之鄰居，
      自相當熟識，而被告應係經由乙○○、戊○○夫妻二人才
      與林吳昭認識，交錢、交權狀又在戊○○家，因林吳昭不
      識字，對事理判斷之能力不足，而誤認借款人係戊○○、
      乙○○夫妻二人，否則若非特殊原因，被告端無甘願挺身
      自擔係借款人，而承受民、刑事之追究，先予敘明。
（二）證人乙○○到庭結證稱：「丁○○曾經向林吳昭借錢的事
      ，第一次我知道，約九十一年他們到我家，丙○○的媽媽
      向我哭訴說兒子不孝，她希望能夠賺一些利息錢來生活，
      第一次有借給丁○○，是他們自己在外面講的，借多少錢
      我不知道，第二次以後借貸情形我也不清楚，但是我知道
      他曾經有帶錢下來還林吳昭，還多少錢我不知道，那次剛
      好我和他下來看我女兒。且在借貸過程中我曾經向丁○○
      講說如果有不動產要拿出來給林吳昭抵押供擔保，之後他
      有拿下來，他們是在我家當場把所有權狀交給林吳昭」，
      「借幾次我不知道，金額多少我也不清楚。因林吳昭借款
      給別人很怕別人知道，均是他們自己說的」，「丁○○跟
      我下來約三、四次，這三、四次丁○○都有帶錢下來，但
      丁○○有無還錢我不清楚，另外丁○○自己下來幾次我不
      知道」，「還幾次我不知道，最後一次是丙○○問我先生
      的電話，並且打給被告，被告在工地接到電話，我當時也
      在工地，丙○○要被告還錢，如果沒有還錢要提出訴訟，
      且要找兄弟來找他，且說在台北有當警察的親戚，後來丁○○怕到，最後有拿五萬元給林吳昭的那一次，有要林吳
      昭簽收，時間我不記得，大概二、三月間」，「丁○○有
      拿所有權狀供擔保，其房子價值約四百九十六萬元購買的
      ，有貸款三百七十萬元，目前貸款餘額還多少我不知道」
      ，「第一次提到要借錢的時候，是他們自己談好，要不要
      借，並且借多少，那時候我是有跟丁○○說要給林吳昭擔
      保，所以後來他們才另外約時間，由林吳昭交錢給丁○○
      ，並且丁○○才把所有權狀交給林吳昭，那次的借款金額
      約三、四十萬元，利息我知道是當場扣掉，十萬元利息二
      千四百元」，「他們交錢的地點在何處我不清楚，但是所
      有權狀是在我家中交的，本來林吳昭不收所有權狀，但是
      我要林吳昭收下」，「帶錢下來。至於金額多少我就不清
      楚，且是還本金還是利息我不清楚，我只看過一次丁○○
      付利息給林吳昭，那次丁○○有向林吳昭說這是利息要付
      給你，至於金額多少我不清楚」，「他那時候還有錢，我
      作他的工作，他薪水都還能夠正常發出來。只是後來比較
      不景氣，薪水才發不出來」，「是有一次回來看到他房子
      有被貼封條，剛開始還以為是銀行來查封，後來才知道是
      欠稅被查封的」等語。由上證人所證述，被告確有向林吳
      昭借錢，至於借貸數額多少？目前尚欠多少？證人並不知
      情，僅確實看見一次被告當場清償利息，其餘並未親眼目
      睹，被告後來經濟拮据，連工人薪資也發不出來，知道被
      告的房子因欠稅被查封之事實。此部分被告亦不爭執，被
      告究已清償多少？因無法提出已清償之證據，且證人亦無
      法證明目睹確已清償之數額，此部分被告究竟有無清償？
      如有清償已清償多少？上開證人之證詞，自不能為被告有
      利之採證。
（三）林吳昭係不識字之人、且對事理判斷之能力不足一節，可
      從其警詢筆錄所記載「不識字」，及戊○○於偵查中（九
      十三年七月十四日）自承：「常帶她去看病，有一天他叫
      我帶她去領錢，但我不曉得他領了多少錢，金額是銀行的
      小姐幫他寫的，所以我不清楚」、「是銀行小姐叫我在提
      款單上簽名」等語即明。故當被告借款時提出系爭權狀質
      押，林吳昭看不懂內容，只知有權狀質押，而誤認有相當
      之擔保，遂放心陸續貸與。然該土地及建物早於八十七年
      三月九日設定最高限額四百四十四萬元之抵押權，有登記
      謄本二份在卷可稽，故被告於九十一年十月間借款時，被
      告為何不直接設定第二順位抵押，以讓林吳昭取得物權上
      抵押權？或申請一份當時的土地、建物登記簿謄本，用以
      證明該土地、及建物，已有設定第一順位抵押權給土地銀
      行？以示所言不虛，而被告僅將其所有之系爭權狀，交給
      林吳昭，因該系爭權狀，僅記載所有權人、面積、坐落地
      號等資料，並無他項權利之記載，且未設定抵押登記並無
      實質擔保意義，參以本件係告訴人丙○○申請謄本時，始
      知已遭查封一節，業據告訴人丙○○、林吳昭供陳在卷。
      是被告以提供系爭權狀質押為詐術，使不知此節事理之林
      吳昭陷於錯誤，而陸續貸與款項甚明。
（四）被告辯以：借款時仍有資力，房屋、土地價值仍高一節，
      本院查：被告丁○○擔任負責人之志威龍工程有限公司，
      所欠營利事業所得稅（含本稅二四四一五九元，短估金四
      八八三三元，滯納金四三九四八元，共計三三六九四○元
      ）之後加上遲延利息共三四七三九一元，因無錢繳交欠稅
      款，已經法務部行政執行署板橋行政執行處，於九十年九
      月七日通知強制執行，被告雖同意「自九十年九月二十八
      日起自九十一年四月二十八日止，分八期方式繳納，每期
      繳納一○○○○元，利息及餘額於最後一期一併清償」等
      語，有執行筆錄，擔保書、被告綜合所得稅各類所得資料
      查詢表，附卷可證。分期清償所欠稅款，惟自第一期起即
      無能力清償，系爭土地、建物遭法務部行政執行署板橋行
      政執行處於九十二年七月二十三日查封。之後，被告未依
      上開執行筆錄履行，延自九十二年七月二十四日再至執行
      處製作筆錄，改以：「被告現打零工，每月收入最多約二
      萬元，請求自九十二年七月三十一日起每月繳納五千元分
      八期給付」等語，有執行筆錄，擔保書附卷可稽。被告能
      無資力清償每月五千元之欠稅款，而經執行處書記官查訪
      結果，查封之不動產早於查封前已出租予第三人乙○○，
      有查封不動產現況調查表一份附於該執行卷第三十六頁可
      證。後經板橋行政執行處以：該查封之不動產經鑑定共價
      格為0000000元，土地增值稅為二○四三○元，已
      設定抵押為0000000元有政揚不動產鑑定有限公司
      之鑑定報告附於該卷可證，板橋行政執行處以不動產拍賣
      最低價額顯不足清償優先債權及強制執行之費用為由，而
      塗銷查封登記。此經本院調閱法務部行政執行署板橋行政
      執行處九十年度營所稅執專字第○○○七二一一六號執行
      卷核閱屬實在卷，顯見被告除銀行債務外，尚積欠政府稅
      款或罰款等債務，其每月連五千元欠稅款，都無法繳納，
      故其早已無資力一節堪可認定。
（五）被告自九十年九月二十八日起，與板橋行政執行處達成之
      協議，由每月繳納一萬元，之後降為每月繳納五千元，前
      後二、三年期間，連一毛錢都未繳納，雖有上開不動產，
      但已設定超出當時市價之高額抵押，致使板橋行政執行處
      亦已無拍賣實益，而放棄拍賣撤銷查封，其無資力繳納，
      已如上述，被告竟連續自九十二年三月間向被害人借六十
      萬元、於九十二年六月間借八十萬元、於九十二年九月二
      十三日借二百萬元，累計共詐借三百四十萬元。綜上所述
      ，被告詐欺取財之犯行已堪以認定。
二、被告已無資力，見林吳昭不識字，對事理判斷之能力不足，
    竟持已抵押而無擔保價值之系爭權狀質押，使林吳昭陷於錯
    誤而陸續貸與大量金錢。核其所為，係犯刑法第三百三十九
    條第一項之詐欺取財罪。被告先後多次詐欺取財犯行，時間
    緊接，所犯構成要件相同，顯係基於概括犯意反覆為之，為
    連續犯，論以一詐欺取財罪，並依法加重其刑，爰審酌被告
    年僅四十九歲，其因自己經濟財力不佳，而詐得被害人三百
    四十萬元，及其犯罪之動機、目的、手段、犯罪所得，犯罪
    後態度，及尚未與告訴人和解等一切情狀，量處如主文所示
    之刑。
據上論斷，應依刑事訴訟法第二百九十九條第一項前段，刑法第
五十六條、第三百三十九條第一項，罰金罰鍰提高標準條例第一
條前段，判決如主文。
本案經檢察官甲○○到庭執行職務。
中　　華　　民　　國　　94　　年　　9　　月　　28　　日
            臺灣臺中地方法院刑事第三庭
                            審判長  法  官  張智雄
                                    法  官  林慧英
                                    法  官  黃松竹
上正本證明與原本無異。
如不服本判決，應於送達後十日內向本院提出上訴狀 (須附繕本
)，上訴於臺灣高等法院臺中分院。
                                    書記官  董美惠
中　　華　　民　　國　　94　　年　　9　　月　　28　　日
附論罪科刑法條
刑法第三百三十九條：
意圖為自己或第三人不法之所有，以詐術使人將本人或第三人之
物交付者，處五年以下有期徒刑、拘役或科或併科一千元以下罰
金。
以前項方法得財產上不法之利益或使第三人得之者，亦同。
前二項之未遂犯罰之。
